【裁判字號】    89,訴,300
【裁判日期】    900606
【裁判案由】    分割共有物
【裁判全文】
臺灣苗栗地方法院民事判決  八十九年度訴字第三○○號
    原      告    甲○○
    複  代理人    己○○
    被      告    丁○
    訴訟代理人    乙○○
    被      告    戊○
    訴訟代理人    丙○○
右當事人間請求分割共有物事件，本院判決如左：
    主      文
兩造共有之坐落苗栗縣後龍鎮○○段一０七０地號面積０．五九二八公頃土地，依下
列方法分割：如附圖甲案所示編號（甲）部分面積０．三二七０公頃分歸被告丁○所
有；編號（乙）部分面積０．０三九六公頃分歸被告戊○所有；編號（丙）部分面積
０．二二六二公頃分歸原告所有。
訴訟費用由被告丁○負擔五九二八分之三二七０，被告戊○負擔五九二八分之三九六
，餘由原告負擔。
    事      實
甲、原告方面：
一、聲明：求為判決兩造共有之如主文第一項所示土地准予分割。
二、陳述：
(一)坐落苗栗縣後龍鎮○○段一０七０地號面積０．五九二八公頃土地原為兩造所共
    有，應有部分為原告五九二八分之二二六二、被告丁○五九二八分之三二七０及
    被告戊○五九二八分之三九六，又原告雖於本件訴訟繫屬中，將系爭土地應有部
    分各移轉五九二八分之三四八與訴外人蔡吳彩琴及蔡明德，致原告之應有部分因
    之減縮為五九二八分之一五六六，惟依民事訴訟法第二百五十四條第一項之規定
    ，基於當事人恆定原則，自不影響於本件訴訟標的法律關係之要件，合先敘明。
(二)又前開土地雖屬田地，惟農業發展條例已於民國八十九年一月四月修正公布，依
    該條例第十六條第四款之規定，本條例中華民國八十九年一月四日修正施行前之
    共有耕地，得分割為單獨所有，則系爭土地既無法令限制不許分割情事，亦無因
    使用目的有不能分割之情形，而兩造就該土地亦未訂有不分割之契約，惟就分割
    方法則未能獲致協議，為此訴請准予裁判分割。
(三)茲因系爭土地原為原告與原告之兄余慶芳所共有，並以余慶芳為名義所有權人，
    嗣於六十三年五月十八日，被告之父林乞食向余慶芳購買其所有系爭土地之應有
    部分比例面積０．三四九二公頃，惟因囿於當時農業發展條例第三十條前段「每
    宗耕地不得分割及移轉為共有」之規定，致無法將林乞食所購土地辦理移轉登記
    ，經協商後原告乃將其所有在系爭土地之應有部分比例面積０．二二九九公頃信
    託登記在林乞食名下，然其等約定俟法令變更准予分割時，林乞食即應同意無條
    件將原告信託登記於其名下之土地辦理分割移轉登記歸還原告。嗣林乞食於八十
    七年六月間過世，其次女即訴外人杜林糖於八十七年十一月二十四日，已依囑將
    分割繼承取得之應有部分即五九二八分之二二六二︵折算面積為０．二二六二公
    頃，較原告原有之持分比例面積稍小︶以買賣為原因，移轉登記返還予原告，此
    有土地登記簿及合約書可稽外，亦據被告丁○之訴訟代理人乙○○於八十九年十
    二月廿一日鈞院言詞辯論時，稱：「對於原告訴代今日所提證物四（即合約書）
    部分沒有意見，當初是我找代書寫的，林乞食對於本件合約書內容均知悉並委任
    我與原告訂約，簽訂合約書之源由，即如原告今日庭呈書狀（即原告八十九年十
    二月二十一日補正及準備書狀）所載。因為原告甲○○無法登記，故登記於林乞
    食名下。」等語可證，另被告戊○更表示對於原告與林乞食間就系爭土地有信託
    登記之事實不爭執。又林乞食與原告自六十三、四年間起，雙方即同意由原告先
    占有使用如附圖甲案所示編號丙部分土地，林乞食則占有使用如附圖甲案所示編
    號甲、乙部分土地，且雙方在所分管之土地上分別蓋有建物，即原告在所分管如
    附圖甲案所示編號丙部分土地內之東側位置，建有磚造平房一棟使用，而林乞食
    則於如附圖甲案所示編號乙部分土地內建有有磚造平房一棟使用，另雙方並各自
    於其分管之土地從事農作迄今，爰依雙方多年來之使用現狀及分管範圍，將如附
    圖甲案所示編號丙部分土地分歸其取得，俾以符經濟目的及公允原則。
三、對被告戊○抗辯所為之陳述：
    至於被告戊○辯稱系爭土地最東側之磚造平房為其夫丙○○所建造，而前開磚造
    平房之右側部分出租與原告使用，左側部分則由其自住，故其雖同意分得如附圖
    甲案所示編號乙部分土地，惟原告應就其夫丙○○所建築之前開建物給與補償云
    云。惟查：
  1.系爭建物即門牌號碼為苗栗縣後龍鎮大庄里廿二鄰︵原大庄里十六鄰︶禁草湖四
    之二號之磚造平房，並非戊○之夫丙○○所建，實則係於七十八年間由原告出資
    砌磚整建，更係原告與原告之兄余慶芳早年居住之處所，此除有大庄里里長王坤
    龍所出具之證明書可證外，亦有原告早設籍於該地之戶籍資料可參。
  2.又被告戊○辯稱系爭建物為丙○○所蓋，惟就該建物係在何時所蓋，竟然不知︵
    被告戊○在八十九、八、十一之答辯狀上，就建物之建造日期係空白︶，顯異於
    常情。況被告戊○主張系爭建物左側部分自住、右側部分則出租給原告，非但所
    謂「自住」之房屋毫無「自行居住」之跡證，且所謂「出租」給原告之說，亦未
    舉證證明，僅空言主張︵嗣被告戊○之訴訟代理人丙○○於九十年五月廿九日言
    詞辯論時，又另改稱系爭建物係當倉庫之用，而右側部分則係借給原告居住，顯
    然與前敘自住、出租之說歧異，其答辯主張不實當可見一斑，順此陳明︶。
  3.復，微論丙○○並非系爭土地之所有權人，其並無權在系爭土地上建造房屋，更
    遑論系爭建物所在之土地當時已交由原告分管使用，則該建物要非丙○○所建造
    ，不言而諭。至證人陳文雄固到庭證稱系爭建物係丙○○找伊去蓋，但無法提呈
    書面契約為憑，且經鈞院隔離訊問後，陳文雄所稱建造房屋之時間、施工範圍等
    ，均與丙○○所言不符，足稽證詞不實。另本件若非確係被告之父林乞食與原告
    間早有使用土地之分管約定，即原告所主張之使用現狀屬實，則被告丁○豈可能
    未支持其妹即被告戊○之分割方法，反而贊同原告之主張︵被告丁○在鈞院八十
    九、八、十一訊問筆錄及同年十月廿日勘驗筆錄均稱同意原告之分割方案︶，至
    為灼然。
  4.末，兩造於鈞院至系爭土地勘驗時，均已言明就分得之土地並無補償之問題，系
    爭建物既非被告戊○或其夫丙○○所建等情，已如前述，則其等要求補償更是於
    法無據，則其前開所辯均非足採。
四、證據：提出地籍圖、合約書、證明書、戶籍登記簿謄本、土地建築改良物買賣所
    有權移轉契約書各一件、土地登記簿謄本及照片各二件為證，並聲請勘驗現場。
乙、被告丁○方面：
一、聲明：同意分割。
二、陳述：
    同意原告所提之分割方案，因系爭土地如附圖甲案所示編號甲部分之土地，均由
    被告丁○耕作使用，希將該部分土地分歸其取得。
丙、被告戊○方面：
一、聲明：同意分割。
二、陳述：
    同意原告所提之分割方案，即將系爭土地如附圖甲案所示編號乙部分土地分歸其
    取得，惟其夫丙○○曾於十餘年前在系爭土地之東側位置建有磚造平房一棟使用
    ，因其既同意該建物連同基地均分歸原告取得，則原告自應依政府徵收標準補償
    被告戊○喪失建物之損失。
三、證據：提出分管協議書及土地登記簿謄本各一件為證，並聲請訊問證人陳文雄。
丁、本院依聲請勘驗現場，並囑託苗栗縣竹南地政事務所派員實施測量。
    理      由
一、按訴訟繫屬中為訴訟標的之法律關係，雖移轉於第三人，於訴訟無影響，民事訴
    訟法第二百五十四條第一項前段定有明文。所謂於訴訟無影響，係指原告或被告
    不因為訴訟標的之法律關係移轉於第三人，而影響關於為訴訟標的之法律關係之
    要件而言（最高法院四十四年台上字第一０三九號判例足資參照）。本件原告於
    八十九年九月二日訴訟繫屬中，將為訴訟標的之系爭土地所有權之應有部分各移
    轉五九二八分之三九六登記與訴外人蔡吳彩琴及蔡明德，並於八十九年九月二十
    五日辦理登記完畢，而原告之應有部分現減縮為五九二八分之一五六六之事實，
    此有土地登記簿謄本在卷足稽，自堪信為真實，唯依首開民事訴訟法關於當人恒
    定原則之規定，自不影響於本件訴訟標的法律關係之要件，合先敘明。
二、本件原告主張坐落苗栗縣後龍鎮○○段一０七０地號面積０．五九二八公頃土地
    原為兩造所共有，應有部分為原告五九二八分之二二六二、被告丁○五九二八分
    之三二七０及被告戊○五九二八分之三九六，又原告於本件訴訟繫屬中，將系爭
    土地應有部分各移轉五九二八分之三四八與訴外人蔡吳彩琴及蔡明德，致其應有
    部分現減縮為五九二八分之一五六六，另前開土地並無因使用目的有不能分割之
    情形，兩造就該土地亦未訂有不分割之契約，惟就分割方法則未能獲致協議之事
    實，業據其提出與所述相符之地籍圖及土地登記簿謄本等件為證，且為被告所不
    爭執，自堪信原告之主張為實在。按每宗耕地分割後每人所有面積未達０．二五
    公頃者，不得分割。但有下列情形之一者，不在此限：四、本條例中華民國八十
    九年一月四日修正前之共有耕地，得分割為單獨所有，八十九年一月二十六日總
    統華總(一)義字第八九０００一七三七０號令修正公布施行之農業發展條例第十
    六條但書第四款定有明文。經查，系爭土地雖均屬田地，惟兩造之共有狀態係發
    生於前開農業發展修正前，此有土地登記簿謄本附卷足稽，揆諸前開說明，自得
    分割為單獨所有，另原告雖於訴訟繫屬中將為訴訟標的之系爭土地應有部分移轉
    部分與蔡吳彩琴及蔡明德，惟基於當事人恒定原則，自不影響於本件訴訟標的法
    律關係之要件等情，已如前述，從而，原告依民法第八百二十四條第二項規定，
    訴請以判決分割系爭土地，於法即無不合，所訴應予准許。
三、按裁判上如何定共有物分割之方法，除應斟酌當事人之聲明、共有物之性質、共
    有人之意願、利害關係、經濟效用及全體共有人之利益等公平決之外，並不受任
    何共有人主張之拘束，法院為顧及全體共有人所得利用之價值等情形，本有自由
    裁量之權，惟儘量依各共有人使用現狀定分割方法，以維持現狀，減少共有人所
    受損害，當不失為裁判分割斟酌之一種原則（最高法院八十二年度台上字第一九
    九０號裁判亦同此見解）。經查，系爭土地最東側位置現有一棟磚造平房，該磚
    造平房之右側部分由原告占有使用，左側部分則由被告戊○占有使用，又系爭土
    地中側位置尚殘存二棟磚造平房，現已無人居住使用，其餘土地均仍為農田，其
    上種植稻作，此經本院至現場勘驗明確，並囑託苗栗縣竹南地政事務所派員實施
    測量，有勘驗筆錄及複丈成果圖在卷可按，而就系爭土地及各該建物之使用情形
    ，則經兩造在場各自指明且均互所不爭，同載於勘驗筆錄足稽。至被告戊○雖辯
    稱因其夫丙○○曾在系爭土地東側位置建有磚造平房一棟，其既同意將該建物連
    同基地均分歸原告取得，則原告自應依政府徵收標準補償被告戊○喪失建物之損
    失云云。惟查，被告戊○自承系爭建物係其夫丙○○所建，則其既非該建物之所
    有權人何來請求之權源，又系爭土地地形大致方整，北側與水利地相鄰，其餘四
    周均為田地或旱地，此有地籍圖謄本在卷可按，準此，不論分得如附圖所示之甲
    或乙或丙部分之土地，均無致各共有人分得土地之價值顯不相當，致失公平或有
    害經濟上之利用價值情形，況且兩造於本院至現場勘驗時均已陳明希按應有部分
    比例分割，不要有任何補償之問題等語（見本院八十九年十月二十日勘驗筆錄）
    ，則被告戊○辯稱原告應給與補償云云，洵屬於法無據，自非足取。本院審酌系
    爭土地地形大致方整，並斟酌兩造均同意採取如附圖甲案所示分割方案之意願、
    共有物之價值、使用現狀、分割後之經濟效用及公平原則，定分割方法如後附圖
    甲案所示，而將其中編號甲部分土地分歸被告丁○所有，編號乙部分土地分歸被
    告戊○所有，而編號丙部分土地則分歸原告取得，均如主文第一項所示。
四、末按分割共有物糾紛，核其性質，兩造本可互換地位，則原告提起本訴雖依法有
    據，然被告之應訴又係法律規定所不得不然，其抗辯自為申張或防衛權利所必要
    ，本院認應由兩造依比例平均分擔訴訟費用較為允洽，爰依職權判決如主文第二
    項所示。
五、本件事證已臻明確，兩造其餘主張、陳述及所提證據，經本院審酌，核與判決結
    果不生影響，爰不逐一論述，併予敘明。
據上論結，本件原告之訴為有理由，並依民事訴訟法第七十八條、第八十一條、第八
十五條第一項但書，判決如主文。
中      華      民      國    九十      年      六      月     廿六     日
                                  臺灣苗栗地方法院民事庭
~B法      官  高  敏  俐
右為正本係照原本作成。
如對本判決上訴，須於判決送達後廿日內向本院提出上訴狀。
~B法院書記官  陳  蕙  楠
中      華      民      國    九十      年      六      月     廿六     日


司法院資訊處製作；財團法人民間司法改革基金會備份。
